臺灣高等法院臺中分院民事裁定　100年度再字第4號
再審原告　　張鴻文
視　　同
再審原告　　統一超商股份有限公司
法定代理人　高清愿
再審被告　　張加基
上列當事人間請求拆屋還地事件，再審原告對於民國98年12月29
日本院98年度上字第194號確定判決提起再審，本院裁定如下：
    主  文
再審之訴駁回。
再審訴訟費用由再審原告張鴻文負擔。
    事實及理由
壹、再審原告方面：
一、聲明：(一)鈞院98年度上字第 194號確定判決（下稱原確定判
    決）廢棄。(二)駁回再審被告在鈞院98年度上字第 194號之上
    訴。(三)再審及前程序第一、二、三審訴訟費用由再審被告負
    擔。
二、陳述：
(一)、再審原告之堂兄弟張加雲於民國 100年3 月6 日在其住處找
    出54年 9月30日由兩造先人張阿品、張義品、張銀興等三人
    就三人之子共12人分配財產管理情形之分字約，就其三人
    共有坐落苗栗縣大湖鄉○○○段20、16地號（重測前分別大
    湖段1-21、1-34地號土地）及所有財產分配予第二代子孫張
    鴻文、張加盛、張加全、張加丁、張加木、張加金、張加通
    、張加寶、張加鳳、張加雲、張加財、張加基等12人，各別
    就分配位置管理處分，並將該字約交付再審原告。上開分
    字約因在臺灣苗栗地方法院（下稱苗栗地院）98年度訴字29
    5號、鈞院98年度上字第194號事件因尚未找到而未提出供為
    佐證。該分字約記載：「茲我兄弟張阿品、張義品、張銀
    興等三人，其於發展家業，擴充家聲，經同意擇日分居各自
    立業，並經宗親立會之下，約定分條件如左：甲水田部分
    ：一屋前水田約計參甲以三大房平均分之，經抽籤結果就照
    原測量分為北中南三區，張阿品得中區、張義品得南區、張
    銀興得北區致面積之差額均以原約定之界址準互不補償。二
    公路兩旁及法寺山下之水田按實有成田部份以十二兄弟均分
    之。．．．」，12兄弟所指的就是分字約內第乙山林部三
    條內 1、2、3所載張鴻文、張加基、張加全、張加丁、張加
    木、張加金、張加通、張加寶、張加鳳、張加雲、張加財、
    張加基等12人，足證鈞院98年度上字第 194號民事判決主文
    所載坐落苗栗縣大湖鄉○○段20、16地號（重測前分別為大
    湖段1-21、1-34地號土地）土地於54年 9月30日立前開分鬮
    字約之後即由再審原告依該字約分管至今，再審原告基於分
    管契約有自由使用分管部分土地而使用收益，故出租予統一
    超商股份有限公司（下稱統一超商）收取租金，並無不當。
    再審被告亦係因上開分鬮字約，而於84年間聲請與再審原告
    張鴻文就其分管土地交換，有84年民調字第37號苗栗縣大湖
    鄉調解委員會調解書為證，若上開20、16地號土地無分管契
    約存在，張加基何必要聲請與再審原告交換土地為通行之用
    。
(二)、鈞院98年度上字第 194號事件第一審案卷內有統一超商提出
    之房屋租賃契約書，該契約書第 3條記載：「．．．租約終
    止或屆期，乙方（按指統一超商）依約交還房屋時．．」，
    第4條記載：「.. 2.未經甲方同意，乙方不得將房屋全部轉
    租、出借、頂讓、或以其他變相方法由他人使用房屋。3.乙
    方於租賃期滿應即將房屋遷讓交還，不得向甲方請求遷移或
    任何費用。4.房屋不得供非法使用，或存放危險物品影響公
    共安全。．．．」，由上開租賃契約記載可證明房屋為再審
    原告所有，統一超商無權拆除，惟鈞院原確定判決卻命統一
    企業拆除，與卷內事證不符。另在前開房屋租賃契約書訂立
    前，再審原告與統一超商於95年3月6日訂立土地租賃預約書
    ，第4條約定：「 2.建物之房屋稅及土地之地價稅由甲方負
    擔，水電費及營業所需繳納之稅捐由乙方自行負擔。．．5.
    租約期滿後，建物歸甲方所有（或是拆屋還地，視當時甲方
    的需求），除非甲方收回自用或改建，則乙方享有優先承租
    權繼續經營統一超商。6.甲乙雙方同意在建物完成後，隨即
    簽定統一超商提供之正式契約書；同時本預約書自動失效（
    正式契約所依據租賃條件如本預約書）」，雖然統一超商所
    蓋房屋（即前開98年度上字第 194號判決文主第二項統一超
    商應拆除之地上物）在租約期滿後，該建物才歸甲方（即再
    審原告）所有，但因上開土地租賃預約書第4條第6款約定：
    「甲乙雙方同意在建物完成後，隨即簽定統一超商提供之正
    式契約書；同時本預約書自動失效。」，故上開系爭房屋於
    95年6月1日雙方訂立房屋租賃契約時已合意上開房屋與所有
    權點交歸屬再審原告所有，始有上開房屋租賃契約的簽訂，
    與上開房屋租賃契約書記載出租標的物均為房屋而非土地，
    亦足以證明上開房屋為再審原告所有，非統一超商所有。再
    審原告在  鈞院98年度上字第 194號事件，因一時找不到土
    地租賃預約書，而無法提出給承審法院參酌，嗣後於臺灣苗
    栗地院 100年度訴字第16號原告張鴻文與被告張加基間債務
    人異議之訴事年中，於100年2月17日準備程序期日前一天由
    張鴻文之子張宏德找到，該土地預約書為在鈞院前開98年度
    上字第 194號事件中未提出但已存在之證物，爰在本案提出
    之。
(三)、84年4月1日張阿品這一房之張鴻文、張加木、張加基、張加
    通、張余浩等五人重立一分鬮書，每人分管土地與54年分管
    位置、面積均相同。因再審被告張加基就其分管使用之土地
    未面臨道路，故於84年9月1日與再審原告張鴻文分管使用之
    土地交換，並記載於84年 9月26日苗栗縣大湖鄉調解委員會
    調解書，再前開土地交換後，開闢道路，賠償施工中損害承
    租人種植草莓園等費用，均由張鶴議（張加基之子）代張加
    基請二人施工並支付各筆款項，張加基未償還等情，亦有本
    院99年度上訴字第1044號刑事判決書為證。再因再審被告張
    加基年紀大，屢次先後將其分管土地出租予第三人張鶴議、
    賴春明、劉源章等種植草莓，鈞院可傳訊之。另100年3月18
    日張鶴議甫提供其與再審被告於96年 5月15日就再審被告所
    有（含共有）坐落「苗栗縣大湖鄉○○段3-4、3-5、793、1
    -27、1-21、 1-34地號」所立土地租賃契約書，足證系爭土
    地確實有分管事實與約定，再審原告將系爭土地出租予視同
    再審原告統一超商，對其他共有人並非無權占用可言。再系
    爭土地內之 1-34地號土地，雖於鈞院96年度上字第162號判
    決分割土地事件確定，但由最高法院48年度台上字第1065號
    判例要旨：「共有人於與其他共有人訂立共有物分割或分管
    之特約後，縱將其應有部分讓與第三人，其分割或分管契約
    ，對於受讓人仍繼續存在」所示，系爭土地之分管約定於判
    決分割後仍有效力，並非即構成無權占用。
貳、再審被告方面：
一、聲明：求為判決駁回再審。
二、陳述：
(一)、依再審原告提出之再審理由，再審原告係主張原確定判決有
    民事訴訟法第496條第1項第13款之再審事由，惟其理由均係
    泛言指摘原確定判決認定之事實及證據取捨有所不當，或對
    原確定判決之訴訟程序有所不服，並非明原確定判決有何
    具體之再審理由，顯非表明法定再審理由，故本件再審不合
    法，應以裁定駁回。
(二)、原確定判決並無民事訴訟法第496條第1項第13款之再審事由
    ，本件再審無理由：
  1.當事人提起再審之訴，以發現未經斟酌或得使用之證據為理
    由者，必以該證據若經斟酌可受較有利益之裁判者為限（最
    高法院18年上字第710號判例意旨參照），另民事訴訟法第4
    96條第 1項第13款所謂證物，不包括證人在內（最高法院29
    年度上字第 696號判例意旨參照）。本件再審原告在再審程
    序中聲請傳喚證人傅家松、張加盛等人，不符再審要件，無
    傳喚必要。另本件再審原告提出之54年 9月30日分鬮字約影
    本，其文字模糊、格式其為簡陋，再審被告否認該分鬮字約
    之真正，縱假設該分鬮字約為真正，亦無從認定兩造就系爭
    土地有分管契約。上開分鬮字約所載：「屋前水田」、「公
    路兩旁及法寺山下之水田」、「山林」究竟係指何處？抑或
    分管何筆土地之特定範圍？均未見特定，該分鬮字約無法證
    明有包含系爭水尾坪段20、16地號土地二筆。況該分鬮字約
    立約人僅有張阿品、張義品、張銀興三人，兩造並非分鬮字
    約當事人，無拘束兩造之效力。前述分鬮字約性質上應係張
    阿品與其兄弟所立分割共有物協議，目的即是欲消滅共有關
    係，又分管契約係共有人就共有物管理方法所成立之協議，
    係以共有關係存在為前提，該分鬮字約欲消滅共有關係之目
    的與分管契約要件二者相反、無法互相轉換，實無從依分鬮
    字約內容認定系爭土地二筆有分管契約存在，亦不得將分割
    共有物協議解為分管契約，故上開分鬮字約並非分管契約。
  2.退萬步言，縱假設系爭土地二筆有分管協議，亦經法院分割
    共有物判決確定而告終止：再審被告張加基於95年12月12日
    以張鴻文、張鴻琳、張鴻滿、張加財、張加鳳等人為被告，
    向苗栗地院提起分割共有物之訴（苗栗地院95年度訴字第48
    0號、鈞院96年度上字第162號、最高法院98年度台上字第48
    4號），請求分割苗栗縣大湖鄉○○段1-2、1-21、1-34地號
    土地，張鴻文、張鴻琳、張鴻滿、張加財、張加鳳等人於96
    年1月5日在第一審開庭時，均一致明確表示同意分割前開三
    筆土地，顯見當事人均希望消滅共有關係，嗣後該事件經院
    三審判決確定，再審被告張加基分得系爭1-34地號土地南半
    部分即統一超商占用如原確定判決所附複丈成果圖之A2、B2
    部分，是縱系爭土地之前有分管協議，於前開分割共有物判
    決確定時，或全體共有人於96年1月5日開庭時一致表示同意
    分割而當然終止，再審原告一再執詞主張系爭土地有分管契
    約存在，顯無理由。
  3.坐落系爭土地二筆上之建物（超商、水塔及花台），係統一
    超商所有，為兩造在鈞院98年度上字第 194號事件所不爭執
    ，再審原告所指係泛言指摘原確定判決之事實及證據取捨有
    所不當，並非再原確定判決有何具體之再審事由，即並未
    表明法定再審事由，再審之訴顯不合法。
參、經查：
一、按「再審之訴，應於30日之不變期間內提起。前項期間，自
    判決確定時起算，判決於送達前確定者，自送達時起算，其
    再審之理由發生或知悉在後者，均自知悉時起算。但自判決
    確定後已逾五年者，不得提起」，民事訴訟法第500條第1、
    2 項分別定有明文。又判決於上訴期間屆滿時確定，不得上
    訴之判決，於宣示時確定；不宣示者，於公告時確定，民事
    訴訟法第500條第1項、第2項，第398條第1項前段、第2項分
    別定有明文。又按提起再審之訴，應表明再審理由，及關於
    再審理由並遵守不變期間之證據，民事訴訟法第501條第1項
    第 4款亦有明文，其未表明者無庸命其補正（最高法院60年
    台抗字第538號判例意旨參照）。
二、經查，因當事人不服本院98年度上字第 194號判決，提起上
    訴，業經最高法院於98年 5月27日判決駁回上訴，並已確定
    ，再審原告係於99年 6月10日收受判決書，有最高法院郵務
    送達證書影本1份在卷為證（見本院卷第120頁），再審原告
    遲至100年3月10日，始行提起本件再審之訴，縱加上在途期
    間 6日，本件再審之訴亦顯已逾30日之不變期間，自不合法
    。至於再審原告雖主張其堂兄弟張加雲係於 100年3月6日始
    在其住處找出54年 9月30日由兩造先人張阿品、張義品、張
    銀興等三人就三人之子共12人分配財產管理情形之上開分
    字約（見本院卷第 5頁），於100年2月17日準備程序期日前
    一天由張鴻文之子張宏德找到土地租賃預約書（見本院卷第
    11頁），主張其係嗣後知悉有再審事由之事實，然未舉證證
    明之，難認其主張就其主張之再審事由係知悉在後一節為真
    ，再審原告既未於判決確定後30日內提起再審，復未舉證證
    明有知悉在後之事實，揆諸前開說明，本院無庸命其補正，
    應認本件再審之訴不合法，應予駁回。
據上論結，本件再審為不合法，依民事訴訟法第502條第1項、第
78條、第85條第1項但書，判決如主文。
中    華    民    國   100    年    6     月    24    日
                民事第六庭    審判長法  官  袁再興
                                    法  官  盧江陽
                                    法  官  陳賢慧
以上正本係照原本作成。
如不服本裁定應於裁定送達後10日內向本院提出抗告理由狀（須
按他造人數附具繕本），並繳納抗告裁判費新台幣1,000元。
                                    書記官  吳麗琴
中    華    民    國   100    年    6     月    27    日
                                                      Ａ